臺灣高等法院高雄分院刑事判決　　93年度上重更(二)字第24號
上　訴　人
即　被　告　丙○○
　　　　　　　　　　（現羈押於臺灣高雄看守所）
上　訴　人
即　被　告　乙○○
　　　　　　　　　　（現羈押於臺灣高雄看守所）
共同指定辯護人　陳清和律師
上列上訴人因強盜殺人案件，不服臺灣高雄地方法院92年度重訴
字第10號中華民國92年4 月11日第一審判決（起訴案號：臺灣高
雄地方法院檢察署91年度偵字第24238 號、第25236 號、第2614
5 號），提起上訴，判決後，經最高法院第2 次發回更審，本院
判決如下：
      主  文
原判決關於強盜而故意殺人部分暨乙○○定執行刑部分，均撤銷
。
丙○○、乙○○共同強盜而故意殺人，均累犯，均處死刑，均褫
奪公權終身。
      事  實
一、丙○○（綽號︰「大頭仔」）於民國（以下同）78年1 月間
    ，因違反麻醉藥品管理條例案件，經臺灣高雄地方法院於78
    年4 月29日，以78年度易字第1208號判處有期徒刑7 月，緩
    刑4 年，緩刑期內付保護管束確定；又於78年7 月間，因違
    反肅清煙毒條例案件，經同法院於78年10月17日以78年度訴
    字第1599號判處有期徒刑3 年2 月，褫奪公權2 年確定，並
    於同年11月3 日起入監執行，前揭緩刑4 年之宣告，復經臺
    灣臺南地方法院於79年1 月18日以79年度撤緩字第1 號刑事
    裁定撤銷在案，2 案接續執行，至80年8 月14日，縮短刑期
    假釋出監，至80年10月18日假釋期滿，未經撤銷假釋，以已
    執行完畢論。再於80年10月間，因違反肅清煙毒條例案件，
    經本院以81年上訴字第1042號判決於81年6 月18日判處有期
    徒刑3 年5 月確定，旋經通緝於82年3 月11日到案入監執行
    ；另於82年2 月間，因違反麻醉藥品管理條例案件，經臺灣
    高雄地方法院於82年6 月11日，以82年度易字第3332號判處
    有期徒刑8 月確定，2 案接續執行，至84年2 月27日縮短刑
    期假釋出監；84年8 月間，因違反麻醉藥品管理條例案件，
    經臺灣高雄地方法院於84年12月26日判處有期徒刑6 月確定
    ，於85年3 月23日入監執行，並執行撤銷假釋後之殘刑，於
    86年11月5 日縮短刑期假釋出監，刑期至87年7 月5 日屆滿
    未經撤銷假釋，已執行完畢論。
二、乙○○曾於71年12月間，因犯陸海空軍刑法之搶劫罪，經臺
    灣高等法院臺南分院於72年6 月4 日判處有期徒刑6 年確定
    ，並於72年10月24日入監執行，嗣經同院以77年度聲減字第
    4935號刑事裁定減刑為有期徒刑3 年，至75年1 月3 日縮短
    刑期假釋出監，假釋期間至78年10月2 日屆滿，未經撤銷假
    釋，以已執行完畢論；又於83年1 月間，因違反肅清煙毒條
    例案件，經本院83年上訴字第1684號判處有期徒刑3 年2 月
    確定，並於84年2 月24日入監執行，85年11月22日縮短刑期
    假釋出監，假釋期間至87年3 月15日屆滿，未經撤銷假釋，
    以執行完畢論。
三、丙○○與乙○○2 人因均身染施用毒品惡習，亦因施用毒品
    而熟識，渠等2 人分別受刑罰宣告及執行後，均仍不知悔改
    ，約於91年10月15日左右（即案發前4 、5 天），2 人因缺
    錢購買毒品施用，共同意圖為自己不法之所有，由丙○○提
    議可誘騙曾與渠有1 次香煙買賣交易之莊瑞寶至高雄市旗津
    區旗津觀光漁市場（位在大汕頭漁港附近，以下簡稱「旗津
    漁市場」），強盜其財物，2 人共同謀議先由乙○○事先在
    現場埋伏，並擬在莊瑞寶到場後，持鐵棍攻擊莊瑞寶腳部，
    使莊瑞寶無法行走，再下手強盜莊瑞寶之財物，以強盜所得
    財物購買毒品解渠等2 人之毒癮。2 人謀議強盜既定，即推
    由丙○○先於91年10月19日下午4 時許，至高雄市前鎮區○
    ○○路44之1 號莊瑞寶開設之「怡冠飲料」店外，向莊瑞寶
    佯稱願以低價出售香煙1 箱，莊瑞寶不疑有他，2 人乃當場
    約定當日晚間8 時許，莊瑞寶攜帶購香煙之貨款至高雄市旗
    津區海岸公園入口處見面交易；丙○○、乙○○旋於是日下
    午6 時許，先行各自騎乘腳踏車共同至旗津漁市場，確定相
    關地緣位置後，由乙○○事先於當時7 點30分許在旗津漁市
    場埋伏等候伺機下手強盜莊瑞寶攜帶之錢財。俟於同日晚間
    8 時許，莊瑞寶果然依約駕駛其妻甲○○所有之牌照號碼Ｚ
    Ｌ─７４３９號自用小貨車，至高雄市旗津海岸公園（起訴
    書誤繕為旗津海洋公園）入口處時，丙○○即以香煙放在旗
    津漁市場為由，誘使莊瑞寶駕駛該部自用小貨車載丙○○同
    赴旗津漁市場。莊瑞寶、丙○○2 人到達旗津漁市場下車後
    ，莊瑞寶即要求丙○○依約交貨，丙○○為敷衍而故意走到
    該部自用小貨車後方假裝拿取香煙；此際，早於該日下午7
    時30分許，即在旗津漁市場埋伏之乙○○倏忽持預藏之客觀
    上足以危害人生命、身體具有危險性之兇器鐵管1 支（長98
    .3 公 分、外圓直徑3.3 公分、內圓直徑2.7 公分、重2.5
    公斤，原判決記載為：長【約】95公分、直徑【約】3.5 公
    分），猛朝莊瑞寶之背部及腳部攻擊，欲使莊瑞寶無法抗拒
    後強取其身上財物；詎料，莊瑞寶極力反抗並撥打行動電話
    向11 9勤務中心報案求救大喊搶劫，丙○○、乙○○見狀，
    為達渠等2 人強盜取財之目的，並避免莊瑞寶逃脫後事跡敗
    露，竟進而基於殺害莊瑞寶併強盜取財之犯意聯絡，先由乙
    ○○持上開鐵棍繼續朝莊瑞寶之頭部要害、手腳及其他身體
    部位猛烈重擊多次，再由丙○○駕駛莊瑞寶開至現場之自用
    小貨車，在旗津漁市場入口處附近，自莊瑞寶背後以時速50
    公里之高速衝撞莊瑞寶，致使莊瑞寶倒地後卡在自用小貨車
    底盤下，丙○○、乙○○2 人遂將莊瑞寶自底盤下拖出，並
    將莊瑞寶抬至該部自用小貨車之右前乘客座地板上放置，再
    由丙○○駕駛該部自用小貨車，乙○○則乘坐在後方帆布蓬
    車廂中，沿高雄市○○區○○路由北向南轉至廣澤街後，往
    高雄港過港隧道方向行駛，擬將莊瑞寶棄置他處，途中因莊
    瑞寶之身體不時碰觸該部自用小貨車之變速桿，致無法順暢
    駕駛，途經旗津國中附近，乙○○即由後方帆布蓬車廂移至
    右前乘客座乘坐，以便控制莊瑞寶之身體避免繼續碰觸該部
    自用小貨車之變速桿，乙○○並翻動莊瑞寶2 側褲袋，強行
    取走已奄奄一息不能抗拒之莊瑞寶所有原放在口袋內之現金
    新臺幣（下同）3 萬3 千8 百元得逞，以遂行其強盜犯行。
    俟該部自用小貨車駛至高雄港第2 港口115 號（起訴書誤繕
    為11 6號）碼頭外之高雄市旗津區○○○路靜僻處路邊，丙
    ○○、乙○○2 人合力將奄奄一息之莊瑞寶拖下車棄置在道
    路旁，2 人旋即駕駛莊瑞寶之自用小貨車往旗津方向逃逸，
    沿高雄市○○區○○街由南往北方向行駛，途經高雄市○○
    區○○街與敦和街2 巷82弄之交岔路口時，復因疏未注意車
    前狀況，不慎撞及路樹，唯恐遭人發現，乃將該部自用小貨
    車棄置在敦和街2 巷82弄與98弄間之廣澤街北向車道路旁，
    乙○○並將上開鐵棍隨手丟棄在敦和街2 巷106 號前空地上
    ，渠等2 人則往旗津漁市場方向逃逸，並在旗津漁市場內會
    合朋分贓款，丙○○分得現金1 萬6 千5 百元，乙○○則分
    得現金1 萬7 千3 百元，且乙○○亦將所穿著之黃色長袖上
    衣丟棄在海中，渠等2 人於朋分贓款後，即搭乘牌照號碼不
    詳之計程車離去，丙○○、乙○○2 人所得之贓款用於購買
    毒品施用解癮全數耗盡。莊瑞寶被棄置路旁不久（不到10分
    鐘），即於91年10月19日夜間8 時30分許，經內政部警政署
    高雄港務警察局中興分駐所警員巡邏時發現倒在路旁傷重血
    流滿地，旋即將之送往高雄市邱綜合醫院急救，然終因頭部
    外傷（左額部擦傷2 Ｘ0.8 公分、右額部4.2 Ｘ0.9 公分、
    左顳部擦傷3 Ｘ2 公分、左顳部撕裂傷約4.5 公分長、左眶
    部瘀傷6 Ｘ4 公分、右眶部瘀傷6 Ｘ5 點5 公分、鼻樑部擦
    傷5 Ｘ2.4 公分、左顴部擦傷7.5 Ｘ4.5 公分、左頰部瘀傷
    、左頰部擦傷3.5 Ｘ3 公分、左後頂部、枕部頭皮下血腫約
    12Ｘ6 公分、左後頂部、枕部撕裂傷約9 公分長）、右後頸
    部擦傷2.6 Ｘ2.5 公分、右後頸部瘀傷7 Ｘ6 公分、右下腹
    部擦傷25Ｘ10公分、背部挫擦傷（左上背部3 Ｘ1.3 公分及
    7.5 Ｘ3 公分2 處、左背部擦傷12.5Ｘ7.5 公分、背部中央
    部位擦傷9.5 Ｘ5.5 公分）、雙手上肢挫擦傷（左上臂後部
    擦傷19Ｘ6 公分、左後肘部瘀傷、左前臂後部擦傷、左前臂
    後部瘀傷10Ｘ8 公分、左前臂前部瘀傷6 Ｘ3 公分、左前臂
    前部擦傷10Ｘ8 公分、右上臂後部擦傷26Ｘ5 公分、右上臂
    、前臂、手背部瘀傷28Ｘ8.5 公分）、左大腿後部擦傷5.5
    Ｘ3. 3公分、雙膝挫擦傷（左膝前部多處小擦傷，最大為1.
    7 Ｘ1.5 公分；右膝前部有多處小擦傷，最大為1.5 Ｘ1公
    分）、頭皮下、帽狀腱膜、左右顳部肌肉、腦內硬膜、蜘蛛
    網膜下與小腦蜘蛛網膜下等多處出血、左後頂部顱骨圓形凹
    陷性骨折（直徑約3.5 公分）、左後頂部腦挫傷、胸部挫傷
    （右上胸部瘀傷約10X 9 公分、左前胸部多處小挫傷痕跡，
    最大為1.1X 0.3公分）併血胸、氣胸（左右肋骨連續性骨折
    、左後肋骨連續性骨折、左右後肋骨膜肌嚴重出血、肺臟後
    部出血）、右肩部擦傷6X 5公分及背部肌肉嚴重出血等重創
    ，延至翌日（20日）凌晨1 時許，因頭部鈍器傷而傷重不治
    死亡。嗣經警循線在高雄市○○區○○街2 巷82弄與98弄之
    廣澤街北向車道路旁，發現莊瑞寶之自用小貨車，復在高雄
    市○○區○○街2 巷106 號前之空地上，發現乙○○所丟棄
    之鐵棍1 支，經警蒐證、採集該支鐵棍之血跡及莊瑞寶前開
    自用小貨車上之指紋17枚與血跡送檢驗比對後，發現血跡之
    ＤＮＡ之ＳＴＲ型別與莊瑞寶相符，指紋部分與丙○○、乙
    ○○之指紋相符，始知悉丙○○、乙○○2 人涉案。嗣於91
    年10月31日下午5 時20分許，在高雄市○○區○○里○○路
    40號住處前，為警查獲乙○○，並在其住處樓梯口扣得其強
    盜、殺人時所穿著鞋面染有莊瑞寶血跡之短筒白色球鞋1 雙
    ，又於91年11月15日下午4 時30分許，在高雄市○○區○○
    路4 之1 號3 樓空屋內，經警查獲丙○○，並起出其強盜、
    殺人時所穿著之短袖花襯衫、藍色牛仔褲各1 件及休閒鞋1
    雙。
四、案經內政部警政署高雄港務警察局、高雄市政府警察局鼓山
    分局先後移送臺灣高雄地方法院檢察署檢察官偵查起訴。
      理  由
壹：證據能力部分：
一、被告乙○○91年10月31日、同年11月1 日、同年11月19日（
    第3 次警詢）之警詢陳述，經本院受命法官於準備程序中勘
    驗各該錄音內容，勘驗結果：詢問警員語氣平和，並無強暴
    、脅迫之不法情事，被告乙○○答覆內容與筆錄記載亦無不
    合，辯護人具狀指稱該等陳述並非出於乙○○之本意，尚無
    可採。
二、訊問被告，應全程連續錄音；此規定於司法警察官或司法警
    察詢問犯罪嫌疑人時，準用之，刑事訟訴法第100 條之1第1
    項、第100 條之2 定有明文。惟其立法目的，在於建立詢問
    筆錄之公信力，並擔保詢問程序之合法正當，亦即在於擔保
    犯罪嫌疑人對於詢問之陳述，係出於自由意思及筆錄所載內
    容與其陳述相符，故司法警察官詢問犯罪嫌疑人如違背上開
    規定，其所取得之供述筆錄，究竟有無證據能力，即應審酌
    司法警察官違背該法定程序之主觀意圖、客觀情節、侵害犯
    罪嫌疑人權益之輕重、對犯罪嫌疑人在訴訟上防禦不利益之
    程度等具體情節認定之，縱令詢問時未經全程連續錄音或錄
    影，致詢問程序不無瑕疵，仍難謂其於警詢之筆錄無證據能
    力（參考最高法院89年台上字第3878號、91年台上字第7366
    號判決）。本件上訴人乙○○於91年11月19日第4 次警詢筆
    錄，固無錄音帶附卷可憑，惟其於當日被借提後返回檢察署
    ，經檢察官訊問時，均表明該次警詢所言實在，未遭刑求（
    見偵二卷第62頁正反面），且於前開警詢筆錄均簽名表示親
    閱，此筆錄外部真實性應已有足夠擔保，對被告訴訟上防禦
    尚無不利益，故本院認上開部分被告之陳述有證據能力。
三、辯護意旨所指有爭執之被告丙○○91年11月15日對警詢筆錄
    第11個問題之問答過程，經本院受命法官勘驗錄音帶，勘驗
    結果為：「此部分並非警察陳述問題完畢後，丙○○即一次
    連續回答如筆錄記載之答覆內容，其間丙○○答稱：【當時
    開車速度慢慢的，警察質疑死者肺部瘀血甚多，速度可能不
    快嗎？當時的情形你都不會緊張，那麼冷靜，開車還慢慢的
    ，有可能嗎？」（見本院本審卷第136 頁），詢問之員警對
    被告之答覆認與常理有違，自得就此再質問被告，被告仍得
    據實回答，並不因此即認警員未予被告自由陳述之機會或有
    何誘導詢問之情事。且刑事訴訟法關於訊問被告亦無禁止誘
    導之規定，辯護意旨認此部分丙○○之自白非出於其任意陳
    述，自非有據。
四、辯護意旨另以被告丙○○自白犯罪之警詢過程，自下午3 時
    至隔日凌晨1 時，已屬疲勞訊問，應無證據能力。惟丙○○
    第1 次警詢時間為91年11月15日16時55分至同日17時40分，
    第2 次警詢則為同日19時50分至隔日零時25分，此有該2 份
    筆錄在卷可按（見警二卷第2-10頁），兩次詢問間有適當之
    間隔，尚無疲勞訊問之情事，辯護意旨此部分所指亦非有據
    。此部分被告自白應有證據能力。
貳、實體部分：
一、訊之上訴人即被告丙○○對其於上揭時、地，約被害人莊瑞
    寶見面，並先於下午6 時許，到現場勘查地形，及曾駕駛莊
    瑞寶之自用小貨車撞擊莊瑞寶之背部，並於駕車撞擊被害人
    後，與乙○○2 人將被害人抬至自用小貨車上，且駛離旗津
    漁市場，並將之棄置於高雄港第2 港口115 號碼頭外之高雄
    市旗津區○○○路靜僻處路邊，並與乙○○分配自莊瑞寶身
    上所取得之現金，將取得之現金購買毒品施用等情，固供承
    不諱，惟矢口否認有何強盜殺人之犯行，辯稱︰我約被害人
    見面，係準備賣香煙給他，我於同日下午4 時許，曾將香煙
    放置在漁市場垃圾箱中，並非將被害人騙出強盜財物，因與
    乙○○相約要一起去買毒品，才約乙○○在漁市場見面，不
    知乙○○為何打莊瑞寶，可能因為莊瑞寶講話很大聲，乙○
    ○才持鐵棍打莊瑞寶腳部，莊瑞寶跑在前面，乙○○在後面
    追，我為追他們才駕車追出去，欲阻止乙○○追打莊瑞寶，
    因疏未注意，致在漁市場大門口轉彎處撞到莊瑞寶，為送醫
    才把莊瑞寶抬上車，嗣駕車至過港隧道附近時，因看見警車
    害怕才將莊瑞寶放在路邊，不是故意棄屍云云。訊據上訴人
    即被告乙○○對其於前揭時、地，持扣案之鐵棍毆打莊瑞寶
    數次，其等將莊瑞寶放在路邊後，即共同駕駛搭乘該部自用
    小貨車返回旗津漁市場，途中因故棄車，並曾與丙○○事前
    看過現場，事後與丙○○分配取自莊瑞寶身上之現金，供購
    買毒品施用等情，固坦承不諱，惟矢口否認有何強盜殺人之
    犯行，辯稱︰因看到莊瑞寶與丙○○發生爭吵，才會打莊瑞
    寶，扣案鐵棍係在路邊撿的，我毆打莊瑞寶後，在莊瑞寶後
    面跑，不是為了追他，而係要逃離現場，後來出了漁市場大
    門口時，我已跑在莊瑞寶前面，嗣聽到後方丙○○駕駛自用
    小貨車撞到莊瑞寶，依丙○○之叫喚，共同抬莊瑞寶上車，
    丙○○曾告訴我，賣完香煙後要請我買毒品施用云云。惟查
    ：
（一）被害人莊瑞寶因受有頭部外傷（左額部擦傷2 Ｘ0.8 公分
      、右額部4.2 Ｘ0.9 公分、左顳部擦傷3 Ｘ2 公分、左顳
      部撕裂傷約4.5 公分長、左眶部瘀傷6 Ｘ4 公分、右眶部
      瘀傷6 Ｘ5 點5 公分、鼻樑部擦傷5 Ｘ2.4 公分、左顴部
      擦傷7.5 Ｘ4.5 公分、左頰部瘀傷、左頰部擦傷3.5 Ｘ3
      公分、左後頂部、枕部頭皮下血腫約12Ｘ6 公分、左後頂
      部、枕部撕裂傷約9 公分長）、右後頸部擦傷2.6 Ｘ2.5
      公分、右後頸部瘀傷7 Ｘ6 公分、右下腹部擦傷25Ｘ10公
      分、背部挫擦傷（左上背部3 Ｘ1.3 公分及7.5 Ｘ3 公分
      2 處、左背部擦傷12.5Ｘ7.5 公分、背部中央部位擦傷9.
       5Ｘ5.5 公分）、雙手上肢挫擦傷（左上臂後部擦傷19Ｘ
      6 公分、左後肘部瘀傷、左前臂後部擦傷、左前臂後部瘀
      傷10Ｘ8 公分、左前臂前部瘀傷6 Ｘ3 公分、左前臂前部
      擦傷10Ｘ8 公分、右上臂後部擦傷26Ｘ5 公分、右上臂、
      前臂、手背部瘀傷28Ｘ8.5 公分）、左大腿後部擦傷5.5
      Ｘ3.3 公分、雙膝挫擦傷（左膝前部多處小擦傷，最大為
      1.7 Ｘ1.5 公分；右膝前部有多處小擦傷，最大為1.5 Ｘ
      1 公分）、頭皮下、帽狀腱膜、左右顳部肌肉、腦內硬膜
      、蜘蛛網膜下與小腦蜘蛛網膜下等多處出血、左後頂部顱
      骨圓形凹陷性骨折（直徑約3.5 公分）、左後頂部腦挫傷
      、胸部挫傷（右上胸部瘀傷約10X 9 公分、左前胸部多處
      小挫傷痕跡，最大為1.1X 0.3公分）併血胸、氣胸（左右
      肋骨連續性骨折、左後肋骨連續性骨折、左右後肋骨膜肌
      嚴重出血、肺臟後部出血）、右肩部擦傷6X 5公分及背部
      肌肉嚴重出血等重創，延至翌日（20日）凌晨1 時許，因
      【頭部鈍器傷】而傷重不治死亡等情，業據臺灣高雄地方
      法院檢察署檢察官督同法醫師相驗及解剖複驗明確，製有
      邱綜合醫院醫師出具之診斷證明書、鑑定驗斷書、勘驗筆
      錄各1 份、相驗屍體證明書、相驗照片12幀、解剖複驗照
      片24幀、解剖紀錄報告1 份在卷可稽，並有被害人莊瑞寶
      病歷資料附卷足憑（見91年度相字第1676號相驗卷第7 、
      21-29 、31、47-67 頁）。
（二）被害人莊瑞寶於91年10月19日夜間8 時30分許，因內政部
      警政署高雄港務警察局中興分駐所巡邏員警發現其倒在高
      雄港第2 港口115 號碼頭外之高雄市旗津區○○○路靜僻
      處路旁，身上皮包僅有證件，並無現金，現場並無打鬥跡
      象，僅地上有25Ｘ30公分被害人莊瑞寶血跡，旋即送往高
      雄市邱綜合醫院急救等情，有內政部警政署高雄港務警察
      局中興分駐所司法警察處理變死案件初步調查報告表（相
      驗卷第2 頁）、警員陳聰明繪製莊瑞寶意外死亡案現場圖
      (一)（相驗卷第9 頁）、Ａ３類道路交通事故調查報告表（
      見高港警刑字第201004號卷）及現場照片14幀（見相驗卷
      第14頁至第17頁）在卷可證；警員另在高雄市○○區○○
      街2 巷82弄與98弄間之廣澤街北向車道路旁，發現被害人
      莊瑞寶於91年10月19日夜間7 時30分許至8 時許離家所駕
      駛其妻甲○○所有牌照號碼ΖＬ—７４３９號自用小貨車
      （駕駛座、右前乘客座內外側及方向盤上均有被害人莊瑞
      寶血跡）停在該處，復在距離停車處所約50公尺處之敦和
      街2 巷106 號前空地上，發現沾有被害人莊瑞寶血跡之鐵
      管1 支等情，此有內政部警政署高雄港務警察局中興分駐
      所司法警察處理變死案件初步調查報告表（見相驗卷第2
      頁）、警員陳聰明繪製莊瑞寶意外死亡案現場圖(二)（見相
      驗卷第10頁）、車籍作業系統—查詢認可資料（相驗卷第
      13 頁）、 Ａ３類道路交通事故調查報告表、高雄市政府
      警察刑案現場勘查採證物品清單、高雄市政府警察局91年
      11 月1日高市警鑑字第0910068249號鑑驗書及現場照片8
      幀等附卷供參，足堪認定。
（三）警察機關循線在該部自用小貨車內外採集有效指紋共17枚
      、腳趾紋6 枚，經送至內政部警政署刑事警察局指紋室以
      指紋電腦比對法、指紋特徵點比對法等鑑驗方法比對後，
      其中編號Ｄ１３指紋（採取位置在自用小貨車後車廂拉門
      處）及Ｄ１７指紋（採取位置在自用小貨車方向盤上），
      分別與乙○○指紋卡左中指及丙○○指紋卡右食指指紋相
      符，有高雄市政府警察局91年11月12日高市警鑑字第0910
      070825號函及內政部警政署刑事警察局91年11月4 日刑紋
      字第0910301130號鑑驗書、刑事案件證物採驗紀錄表各1
      份附卷可稽（見鼓山分局0000000000號卷第64頁、第66-7
      1 、73頁）；另參以被告乙○○為警查獲，並扣得其穿著
      之短筒白色運動鞋上，沾染有被害人莊瑞寶之血跡，有搜
      索扣押筆錄、高雄市政府警察局91年11月14日高市警鑑字
      第0000000000號鑑驗書暨照片15幀等在卷足資佐證（鼓山
      分局0000000000號卷第75-83 頁），足堪佐證上訴人丙○
      ○、乙○○2 人所供：乙○○以鐵管毆打被害人，丙○○
      駕車撞擊被害人後，將被害人自旗津漁市場載至高雄市旗
      津區○○○路高雄港第2 港口第115 號碼頭外之靜僻處放
      置，駕駛被害人自用小貨車逃逸，在高雄市○○區○○街
      巷82弄與98弄間之廣澤街北向車道路旁丟棄該部自用小貨
      車，乙○○又在高雄市○○區○○街2 巷106 號前空地上
      ，隨手將上開扣案鐵管1 支丟棄等情，為真實可採。
（四）上訴人丙○○於警詢、原審偵審、本院上訴審及更一審及
      本審審理中均供承︰伊有駕駛被害人之自用小貨車撞擊被
      害人之背部，致使被害人倒地後卡在底盤下，伊與乙○○
      將被害人自底盤下拖出，並將被害人抬至該部自用小貨車
      之右前乘客座地板上放置，再由伊駕駛該部自用小貨車，
      將被害人載至高雄港第2 港口115 號碼頭外之高雄市旗津
      區○○○路靜僻處路邊放置等語，核與乙○○於警詢、原
      審偵審及本院前審、更一審及本審審理中所供伊持扣案鐵
      管毆打被害人及相關後續情節大致相符，並有上述證據資
      料足資佐憑，堪認為真實。
（五）依被害人莊瑞寶所受前述等重創，其中背部挫擦傷（左上
      背部3 Ｘ1.3 公分及7.5 Ｘ3 公分2 處、左背部擦傷12.5
       Ｘ7.5公分、背部中央部位擦傷9.5 Ｘ5.5 公分）、及胸
      部挫傷併血胸、氣胸（左右肋骨連續性骨折、左後肋骨連
      續性骨折、左右後肋骨膜肌嚴重出血、肺臟後部出血）及
      背部肌肉嚴重出血等部分受傷情形，核與被告丙○○自白
      駕駛自用小貨車撞及被害人背部一節吻合，且被告丙○○
      於警詢中供承︰伊係以時速50公里之高速由被害人身後衝
      撞被害人等語（鼓山分局0000000000號卷第7 頁正反面）
      ，足見被害人係直立奔跑中遭上訴人丙○○駕車以時速50
      公里之高速自後方猛烈撞擊後倒地，致受有背部、胸部等
      「面的接觸」之重創甚明。而被害人遭上訴人丙○○駕車
      自後方猛烈撞擊後，應隨其原有奔跑方向及丙○○所駕駛
      自用小貨車行進方向之作用力撲倒在地，另被害人之自用
      小貨車車頭下方部位設有圓柱形鋼管防撞保險桿，而該鋼
      管保險桿並非全部裸露鋼管，其中央大部分有塑膠或橡膠
      材質之非圓形包裹物，僅左右兩側裸露少部分鋼管而已，
      自用小貨車車頭部分（含保險桿、擋風玻璃及鈑金等部分
      ）皆無沾染有明顯血跡，此觀之該部自用小貨車照片自明
      （見相驗卷第16頁、第17頁），另高雄市政府警察局刑事
      鑑識中心亦未發現自用小貨車車頭部分有血跡反應而採集
      ，此有前揭高雄市政府警察局刑案現場勘查採證物品清單
      附卷足憑（高雄港務警察局高港警刑字第201004號卷），
      且被害人乃因受撞擊後卡在底盤下，為上訴人丙○○、乙
      ○○2 人拖出一節，既經調查證據後認定如上，是被害人
      頭部之左後頂部、枕部撕裂傷及顱骨直徑約3.5 公分圓形
      凹陷性骨折，應非由上訴人丙○○駕車自後方撞擊所致，
      至為灼然。
（六）被告乙○○固曾自白持扣案鐵管毆打被害人，但其所述毆
      打部位先後於警詢、偵查、原審及本院上訴審、更一審及
      本審審理中供述不一致，或為身體（初次警詢，鼓山分局
      0000000000號卷第13頁）、或為背部、手腳（第2 次警詢
      ，鼓山分局同卷第15頁）、或為手腳、腰部（第3 次警詢
      ，鼓山分局同卷第21頁）、或為手臂（第4 次警詢，鼓山
      分局同卷第24頁）、或為腳部（91年度偵字第24238 號偵
      查卷第28頁）、或為背部2 、3 下及腳部（91年聲羈字第
      812 號卷第4 頁）、或為腳部、背部（原審卷第80頁、本
      院上訴審卷第88頁、更一審卷第261 頁）、或為腳部並未
      打頭（本院本審卷第211 頁）云云。惟丙○○則供稱︰乙
      ○○持扣案鐵管一直毆打被害人，打到被害人倒地（初次
      警詢，鼓山分局0000000000號卷第1 頁反面）；乙○○先
      持扣案鐵管打被害人腳部，後因被害人反抗及逃跑，乙○
      ○就開始對被害人身體不特定部位一陣亂打，被害人之頭
      部乃乙○○持扣案鐵管打擊所造成，直至渠等2 人在旗津
      一路115 號碼頭外靜僻處將被害人推拉下車時，乙○○手
      中仍持扣案之鐵管（第2 次警詢，鼓山分局同卷第5 頁、
      第6 頁）；乙○○一直追打逃跑中被害人等語（91年度偵
      字第24238 號偵查卷第26頁反面、原審卷第62頁、第176
      頁、第177 頁）；於本院本審審理中則改稱：伊並未看到
      死者頭部之傷是否乙○○所打，是警員告訴伊死者頭部係
      鈍器傷，叫伊說是乙○○打的就好了等語（見本院本審卷
      第180 頁）。惟被害人所受如事實欄所示之重創中，係因
      頭部鈍器傷而傷重不治死亡，已如前述，而扣案之鐵管乃
      一外圓直徑3.3 公分、內圓直徑2.7 公分，重2.5 公斤之
      沈重空心鐵管，業經本院本審當庭勘驗秤重測量無誤並記
      錄在卷（本院本審卷第215 、216 頁），而經臺灣高雄地
      方法院檢察署法醫師解剖複驗被害人屍體後發現被害人左
      後頂部之一圓形凹陷性骨折，直徑約3.5 公分，被害人死
      因為頭部鈍器傷，此有前揭解剖紀錄報告及解剖複驗照片
      在卷可證（相驗卷第59頁、第65頁），相較於扣案鐵管外
      圓直徑雖有0.2 公分之差距，然被告乙○○以該鐵管用力
      攻擊被害人頭部，造成圓型凹陷性骨折，因鐵管與人體皮
      膚、骨頭強力接觸，必造成皮膚、骨頭受擠壓外擴，故該
      左後頂部凹陷性骨折係扣案鐵管重擊造成，應可認定。此
      外，被告丙○○雖聲請本院傳訊91年11月15日製作其第二
      次警詢筆錄之警員到庭，證明其於該次警詢係因警員告訴
      伊被害人頭部所受為鈍器傷，伊才會說是乙○○所打，其
      實伊沒看到等情，惟查該次警詢有關此部分之詢答如下：
      問：「…解剖時發現死者頭殼破裂，遭鈍器重擊而受傷，
      你如何解釋？是怎樣弄的頭部外傷，是誰下手的？」、答
      ：「頭部外傷？」，問：「頭部破裂，是遭鈍器攻擊」、
      答：「打的，乙○○打的」，此業經本院本審準備程序中
      勘驗警詢錄音帶無訛，有該段錄音譯文附卷可按（見本院
      本審卷第156 頁正反面），丙○○上開所指警員先告知伊
      被害人頭部外頭係鈍器傷，伊始稱係乙○○所打一節，已
      屬明確，自無庸再傳喚製作該筆錄之警員到庭作證，併此
      敘明。
（七）扣案之鐵管係空心，其長度98.3公分業經本院上訴審於92
      年6 月18日當庭勘驗明確，此有本院上訴審勘驗筆錄、照
      片及審判筆錄附卷可稽（本院上訴審卷第80頁至第83頁、
      第127 頁、第128 頁），其材質可吸附磁鐵為鐵質、外圓
      直徑3.3 公分、內圓直徑2.7 公分，重2.5 公斤，則經本
      院本審當庭勘驗秤重、測量無誤並記錄在卷（本院本審卷
      第215 、216 頁），並有該支鐵管扣案可憑，該鐵管內外
      圓直徑相差0.6 公分，即該鐵管厚度為0.3 公分，被告乙
      ○○以之打擊被害人頭部，造成被害人上開左後頂部圓形
      凹陷性骨折，該鐵管係客觀上足以危害人生命、身體，具
      有危險性之兇器至明。本院更一審以當庭目測之方式勘驗
      扣案鐵管，並於審理筆錄記載扣案鐵管為鋁棒，長度約1
      公尺多（見本院更一審卷第261 頁），尚有誤會，併此敘
      明。是被告乙○○手持扣案之鐵管猛烈重擊被害人頭部、
      軀幹及四肢，另被告丙○○駕駛被害人自用小貨車自後方
      以時速50公里高速自後方衝撞被害人，彼等係共同基於殺
      人之犯意而為之，已屬明確。是乙○○、丙○○分別以上
      開手段，致被害人受有如事實欄所示之重創，被害人亦因
      此受有頭部鈍器傷而傷重，經將被害人棄置路邊不久，經
      巡邏警車發現送醫急救，仍於3 小時餘後之翌日凌晨1 時
      許（即同晚）不治死亡，上訴人2 人顯有殺人之故意，而
      上訴人丙○○、乙○○之殺人行為與被害人之死亡結果間
      ，具有相當之因果關係，至為灼然。
（八）被告丙○○於警詢中供承︰伊與乙○○於案發前4 、5 天
      ，因沒錢買毒品，伊遂提議佯以賣香煙給被害人為名，將
      被害人誘騙出來，再伺機持鐵管毆擊被害人而行搶其金錢
      ，嗣於案發當日下午4 時許，伊先至被害人店外與被害人
      約定見面時間及地點，再於當日下午6 時許，伊與乙○○
      各騎一輛腳踏車到旗津漁市場確定下手行搶地點，又於當
      日夜間8 時許，在旗津海岸公園與被害人見面後，由被害
      人駕駛自用小貨車附載我至旗津漁市場，乙○○則事先在
      旗津漁市場內埋伏等候，俟伊下車假裝拿香煙（事實上並
      無香煙）之際，乙○○即持扣案鐵管衝出毆擊被害人等情
      （見第2 次警詢、第3 次警詢筆錄）。被告乙○○亦於初
      次警詢中自承︰謀議既定後，我與丙○○約定在旗津漁市
      場，即在旗津漁市場附近找了1 支鐵管（即扣案鐵管），
      等丙○○及被害人出現後，丙○○就以手勢招呼我以鐵管
      攻擊被害人身體（見初次警詢筆錄）；伊於案發當日下午
      6 時許起至夜間9 時許止，均與丙○○在一起（見第2 次
      警詢筆錄）；伊不認識被害人，搶劫人選是丙○○決定的
      ，地點也是丙○○決定的，時間是丙○○告訴我的，而提
      前於當日夜間7 時30分許，到達旗津漁市場之案發地點，
      我負責持鐵管攻擊被害人，亦係丙○○決定，丙○○則負
      責將死者約至旗津漁市場，我們2 人將被害人拖下車棄置
      時，被害人一直抓著我的衣服，我即持扣案鐵管毆打被害
      人之手臂等語（見第四次警詢筆錄）。乙○○於91年12月
      5 日偵查中供承︰「（問：是否你與丙○○事先協議搶莊
      瑞寶？）答：是丙○○說要賣東西，我不認識莊‧‧‧」
      等語（91年度偵字第24238 號卷第27頁）。參酌丙○○、
      乙○○2 人對於強盜被害人現金後分別分得1 萬6 千5 百
      元及1 萬7 千3 百元後，購買毒品施用耗費殆盡一節均坦
      承不諱在卷屬實，而丙○○、乙○○分別有違反麻醉藥品
      管理條例、肅清煙毒條例等案件之刑事前案紀錄，詳如事
      實欄所示，並有臺灣高雄地方法院檢察署刑案資料查註紀
      錄表、全國施用毒品案件紀錄表、臺灣高等法院被告全國
      前案紀錄表及原審法院被告院內索引卡紀錄表各1 份附卷
      供參。是丙○○、乙○○2 人顯為購買毒品以解毒癮而預
      謀強盜被害人財物至為明確。從而丙○○、乙○○2 人謀
      議強盜被害人財物之時，即已謀定由上訴人乙○○持預藏
      之鐵管毆擊被害人，此部分業據上訴人丙○○於第3 次警
      詢中自白在卷。參諸扣案之鐵管長98.3公分、外圓直徑3.
      3 公分、內圓直徑2.7 公分，重2.5 公斤，長度、粗細及
      重量均極合適作為攻擊他人之武器，且極具殺傷力，衡情
      應非屬隨處可見之棄置物，倘非乙○○依據其等2 人謀議
      之結果而於事前刻意尋得（此部分亦據被告乙○○於初次
      警詢中供承︰我在旗津漁市場附近找了1 支鐵棍等語即明
      ），被告乙○○於本院本審審理中辯稱：伊見丙○○與被
      害人在現場發生爭吵，一時氣憤，看到該處工地有1 支鐵
      管，乃以之打擊被害人腳部等語，顯係卸責之詞，無足採
      信。是被告丙○○、乙○○2 人共謀強盜被害人財物，乙
      ○○乃預藏扣案鐵管，持以打擊被害人並下手強盜被害人
      莊瑞寶財物之犯意聯絡，至為灼然。被告丙○○本院上訴
      審審理中就事實上有無香煙一節雖又改稱：香煙放在漁市
      場內之四角形垃圾箱，後來伊與乙○○回來時，香煙就沒
      有看到了云云。惟查丙○○於91年11月15日警詢中，即坦
      認係因無錢買毒品，而以賣香煙為由，意圖誘騙被告人至
      現場加以強盜財物等情（見警二卷第5 頁），其既係意在
      強盜，自無依約攜帶香煙至約定交易之上開漁市場之理，
      且其若有香煙可賣予被害人，即可正當向被害人取得款項
      ，何須預謀由乙○○埋伏於該處，以預藏之鐵管攻擊被害
      人，強取財物。被告此部分辯詞，自無可信。
（九）被害人莊瑞寶曾於91年10月19日下午8時16分6秒許，撥打
      行動電話向119 勤務中心呼救，自訴遭劫，經臺灣高雄地
      方法院檢察署檢察官於92年1月7日勘驗當時之錄音內容如
      下：「（１１９：１１９你好）莊：１１９，我中洲要報
      案，漁港這，我讓人搶劫；（１１９：什麼事情）莊：１
      １９搶劫，中洲分局派出所；（１１９：搶劫嗎？哪裡啦
      ‧‧‧喂‧‧‧）莊：啊‧‧‧（疑似被打時所發出的聲
      音）‧‧‧（斷線）」，有錄音帶勘驗筆錄附卷可稽（91
      年度偵字第26145 號卷第22頁）；核與上訴人丙○○供承
      ︰乙○○見被害人有反抗及逃跑之行為，隨即以扣案鐵管
      猛烈一陣攻擊被害人一節相符，且丙○○復駕該自用小貨
      車自後追撞被害人，亦足證被告乙○○、丙○○係見被害
      人莊瑞寶以行動電話撥打119 電話報案，才進而萌生共同
      殺害被害人之決意至明。
（十）被告丙○○、乙○○辯稱：係要將被害人送醫，因看見警
      方巡邏車來害怕，才繞小道將被害人棄置路邊云云，惟查
      被告2 人既已避過警車，警車當時也未發現上訴人等所開
      車輛有何不法，則被告2 人何以不繼續送醫，而將被害人
      棄置路邊，彼等所辯係要將被害人莊瑞寶送醫云云，顯非
      可採。丙○○、乙○○另辯稱：彼等將被害人棄置路邊是
      要讓警察送醫或由他人發現送醫云云（見本院更一審卷第
      260 頁）；乙○○於本院本審審理中又陳稱：伊與丙○○
      將被害人抬上車，準備將被害人送醫，因途中遇警臨檢，
      ，車後方又有警方巡邏車，彼等乃將被害人抬下放於路邊
      ，讓後面之警員發現被害人將之送醫等語，丙○○亦附和
      其詞陳稱：伊看見後方有巡邏車，即告訴乙○○將被害人
      抬下車，讓後方之警車將之送醫等語，惟經本院質之乙○
      ○如何知道後面有警車，乙○○即答稱：「我們從巷子出
      來，即看見警車在我們後面約幾十公尺，中間沒有車。」
      然彼等若果能看見警車在其後方幾十公尺處，則彼等停車
      將被害人抬下放於路邊之過程，不但完全暴露於後方警車
      視線範圍，且2 人未完成上開棄置被害人之行為，恐即已
      遭警方當場逮捕，被告2 人上開所辯各情，無非臨訟卸責
      之詞，並非可信。
（十一）綜上所述，因被害人莊瑞寶左後頂部之一圓形凹陷性骨
        折，直徑約3.5 公分，乃上訴人乙○○持扣案之沈重鐵
        管猛力打擊所致，其餘全身多處之傷，均係上訴人丙○
        ○、乙○○2 人所為，又是在載往偏僻處棄置途中，在
        車上才由乙○○翻動被害人莊瑞寶兩側褲袋，取走已奄
        奄一息無力抗拒之莊瑞寶原放在口袋內之現金3 萬3 千
        8 百元，以遂行彼等強盜犯行，則上訴人丙○○、乙○
        ○2 人共同強盜而故意殺人，事證明確，其等所辯係避
        重就輕之詞，不足採信，犯行均堪認定。
四、按刑法上之結合犯，乃係將2 個以上之獨立犯罪行為，依法
    律規定結合成一罪，其主行為為基本犯罪，舉凡利用基本犯
    罪之時機，而起意為其他犯罪，即可成立結合犯，至他罪之
    意思，不論起於實施基本行為之初，即為預定之計畫或具有
    概括之犯意，抑或出於實施基本行為之際，而新生之犯意，
    亦不問其動機如何，祇須二行為間，時間上有銜接性，地點
    上有關聯性，即可認與結合犯之意義相當。故刑法第332 條
    第1 項之強盜而故意殺人罪，僅須行為人利用強盜之犯罪時
    機，而故意殺害被害人，其強盜行為與故意殺人行為間即互
    有關聯，得成立強盜而故意殺人罪之結合犯，並不以強盜與
    故意殺人間，須事先有犯意聯絡或出於預定之計畫為必要。
    查上訴人丙○○、乙○○事前即已謀議強盜被害人莊瑞寶之
    財物，於強盜行為實施中，見被害人反抗及以行動電話打11
    9 號電話報警，乃進而起意共同將之殺害，並於被害人莊瑞
    寶受重創後無力反抗時，強取其口袋內之金錢，核上訴人丙
    ○○、乙○○2 人所為，均係犯刑法第332 條第1 項之強盜
    而故意殺人罪。被告丙○○、乙○○2 人間，就上開犯罪事
    實有犯意之聯絡及行為之分擔，均為共同正犯。被告丙○○
    前曾於80年10月間，因違反肅清煙毒條例案件，經台灣高雄
    地方法院於81年6 月18日判處有期徒刑3 年5 月確定，旋經
    通緝於82年3 月11日到案入監執行；另於82年2 月間，因違
    反麻醉藥品管理條例案件，經原審台灣高雄地方法院於82年
    6 月11日，以82年度易字第3332號刑事判決判處有期徒刑8
    月確定，2 案接續執行，至84年2 月27日縮短刑期假釋出監
    ；84年8 月間，因違反麻醉藥品管理條例案件，經原審法院
    於84年12月26日判處有期徒刑6 月確定，於85年3 月23日入
    監執行，並執行撤銷假釋後之殘刑，於86年11月5 日縮短刑
    期假釋出監，刑期至【87年7 月5 日】（原判決誤載為89年
    7 月5 日）屆滿未經撤銷假釋，其未執行之刑，以已執行論
    ，此有臺灣高等法院被告全國前案紀錄表1 份在卷可按（見
    、本院本審卷第95-102頁）；又乙○○前曾於83年1 月間，
    因違反肅清煙毒條例案件，經台灣高雄地方法院判處有期徒
    刑3 年2 月確定，並於84年2 月24日入監執行，85年11月22
    日縮短刑期假釋出監，刑期至87年3 月15日屆滿未經撤銷假
    釋，其未執行之刑，以已執行論，此有灣高等法院被告全國
    前案紀錄表1 份在卷可按（見本院本審卷第86-94 頁），丙
    ○○、乙○○2 人前受有期徒刑執行完畢，於5 年以內再犯
    本案最重本刑為有期徒刑以上之罪，為累犯，本均應依刑法
    第47條之規定，加重其刑，惟因2 人所犯強盜而故意殺人罪
    之法定本刑為死刑、無期徒刑，依刑法第64條第1 項、第65
    條第1 項之規定，死刑、無期徒刑均不得加重。
五、原審予以論科，固非無見，惟查：被告丙○○、乙○○係見
    被害人莊瑞寶逃跑並以行動電話打119 號電話報警，恐事跡
    敗露才起意將被害人殺害，原判決謂上訴人自始即有殺害被
    害人莊瑞寶之犯意，尚有違誤。丙○○、乙○○2 人上訴否
    認具殺人犯意，雖無理由，惟原判決此部分既有可議，原判
    決此部分暨乙○○定執行刑部分，自應予撤銷改判。審酌上
    訴人丙○○、乙○○2 人分別有如事實欄所示之刑事前案紀
    錄，此有臺灣高等法院被告全國前案紀錄表1 份在卷可考，
    素行均屬不端，2 人甫因違反麻醉藥品管理條例案件或肅清
    煙毒條例案件先後執行完畢，仍不知悔悟，正值青壯年時期
    ，不思循正當合法途徑以獲致財富，亦不從事生產，竟因無
    錢購買毒品以解毒癮，即事前謀議強盜被害人莊瑞寶財物，
    甚至強盜取財過程中，為達強盜取財之目的及避免事跡敗露
    ，進而殺害被害人莊瑞寶，其手段兇殘，犯罪情節重大，並
    使被害人之配偶及3 名年幼子嗣（分別為80年次、84年次及
    88年次，有戶籍謄本附卷足佐）頓失所怙，家庭經濟重心驟
    然偏倚，迄今仍未理賠，被害人家屬甚不諒解等一切情狀，
    爰仍依原判均量處死刑，並依刑法第37條第1 項規定，併均
    宣告褫奪公權終身。至扣案之鐵管1 支，雖係供強盜而故意
    殺人犯罪所用之物，然並非上訴人丙○○、乙○○2 人所有
    之物；而扣案之短袖花襯衫、藍色牛仔褲各1 件及休閒鞋1
    雙，則係被告丙○○所有，至扣案之球鞋1 雙乃被告乙○○
    所有，均非屬違禁物，亦非供強盜而故意殺人犯罪所用或預
    備之物，且非實施強盜而故意殺人犯罪所得之物，業據上訴
    人丙○○、乙○○供明在卷，爰不併為沒收之諭知，附此敘
    明。
據上論結，應依刑事訴訟法第369 條第1 項前段、第364 條、第
299 條第1 項前段，刑法第28條、第332 條第1 項、第47條、第
64條第1 項、第65條第1項、第37條第1項，判決如主文。
本案經檢察官林應華到庭執行職務。
中　　華　　民　　國　　94　　年　　12　　月　　22　　日
                  刑事第八庭    審判長法  官  李炫德
                                      法  官  李淑惠
                                      法  官  蔡國卿
以上正本證明與原本無異。
如不服本判決應於收受本判決後10日內向本院提出上訴書狀，其
未敘述上訴理由者，並得於提起上訴後10日內向本院補提理由書
狀（均須按他造當事人之人數附繕本）「切勿逕送上級法院」。
中　　華　　民　　國　　94　　年　　12　　月　　22　　日
　　　　　　　　　　　　　　　　　　　書記官  翁心欣
附錄本件判決論罪科刑法條：
中華民國刑法第332條第1項：
犯強盜罪而故意殺人者，處死刑或無期徒刑。
